ACORDAO-COMPLETO-2413623

ACÓRDÃO 1500/2020 ATA 21/2020 - PLENÁRIO

VISTOS, relatados e discutidos estes autos de Representação, formulada pelo Chefe do Departamento de Supervisão Bancária do Banco Central do Brasil (Desup/Bacen) , em face indícios de descumprimento das disposições do caput do art. 33 da Lei Complementar 101/2000 pela Caixa Econômica Federal (Caixa) , decorrentes de acordos administrativos para o pagamento parcelado de valores ao banco federal, em virtude da ausência de repasse à Caixa de parcelas de créditos consignados retidas, por municípios diversos e pelo Crea/MA, em folha de pagamento dos servidores.
ACORDAM os Ministros do Tribunal de Contas da União, reunidos em Sessão do Plenário, diante das razões expostas pelo relator, em:
   9.1 nos termos dos arts. 235 e 237, inciso VII, do Regimento Interno deste Tribunal, conhecer da presente Representação, quanto à atuação da Caixa Econômica Federal, para, no mérito, considerá-la parcialmente procedente, apenas em virtude das falhas de natureza formal caracterizadas pelo descumprimento parcial de normas previstas no Manual Interno Comercial 166 - MN CO166, "Versão 068";
   9.2 nos termos do art. 71, inciso XI, da Constituição Federal, dar ciência dos fatos narrados na presente Representação aos seguintes órgãos, em face dos indícios de irregularidades tipificados pela ausência de repasse à Caixa Econômica Federal de parcelas de empréstimos consignados descontados em folha de pagamento de servidores, com possível afronta a normas de responsabilidade fiscal e probidade administrativa.
    9.2.1 Ministério Público Federal e ao Conselho Federal de Engenharia e Agronomia (Confea) , em face dos indícios de irregularidades no âmbito do Conselho Regional de Engenharia e Agronomia do Maranhão; 
    9.2.2 Ministérios Públicos e Tribunais de Contas dos Estados do Maranhão, Pará, Pernambuco, Piauí, Rio de Janeiro, Rio Grande do Norte, Rondônia e Sergipe, em face dos indícios de irregularidades no âmbito de municípios dos respectivos estados; 
    9.2.3 Ministério da Economia, em face de suas competências previstas no art. 32 da Lei Complementar 101/2000;
    9.3 ordenar a juntada de cópia desta deliberação ao TC Processo 035.493/2017-8 (relator: Ministro Vital do Rêgo) , em virtude do sobrestamento ordenado à peça 27 dos respectivos autos;
    9.4 enviar cópia deste Acórdão aos órgãos indicados nos subitens 9.2.1 a 9.2.4, bem como ao  Banco Central do Brasil, à Caixa Econômica Federal, informando aos destinatários que o teor integral da presente deliberação poderá ser obtido no endereço eletrônico www.tcu.gov.br/acordaos.

Representação a respeito de possíveis irregularidades ocorridas na Caixa Econômica Federal (Caixa), relacionadas a suposta violação do disposto no art. 33, caput, da Lei Complementar n° 101, de 4 de maio de 2000 (LRF), por ter contratado com diversos munícipios operações de crédito que não se referiam à dívida mobiliária ou à externa, sem exigir comprovação de que elas atendiam às condições e limites estabelecidos.

Caixa Econômica Federal; Conselho Regional de Engenharia e Agronomia do Estado do Maranhão; Prefeitura Municipal de Afonso Cunha - MA; Prefeitura Municipal de Arame - MA; Prefeitura Municipal de Barras - PI; Prefeitura Municipal de Bom Jesus das Selvas - MA; Prefeitura Municipal de Formosa da Serra Negra - MA; Prefeitura Municipal de Grajaú - MA; Prefeitura Municipal de Itaipava do Grajaú - MA; Prefeitura Municipal de Junco do Maranhão - MA; Prefeitura Municipal de Matinha - MA; Prefeitura Municipal de Porto - PI.

3. Interessados/Responsáveis: não há.

13.1. Ministros presentes: José Mucio Monteiro (Presidente), Walton Alencar Rodrigues, Benjamin Zymler, Augusto Nardes, Aroldo Cedraz, Raimundo Carreiro (Relator), Ana Arraes, Bruno Dantas e Vital do Rêgo.
13.2. Ministros-Substitutos presentes: Marcos Bemquerer Costa e André Luís de Carvalho.

RAIMUNDO CARREIRO

Trata-se de representação formulada pelo Banco Central do Brasil (BCB) , por meio do respectivo Chefe do Departamento de Supervisão Bancária (Desup) , a noticiar possíveis irregularidades no âmbito da Caixa Econômica Federal (Caixa) , com suposta violação ao disposto no art. 33, caput, da Lei Complementar n° 101/2000 (LRF) , em face de contratações de operações de crédito junto a diversos munícipios, não relacionadas à dívida mobiliária ou externa, sem exigir comprovação de que elas atendiam às condições e limites estabelecidos.
2.	Em termos mais precisos, os indícios de irregularidades decorreram da celebração de convênios entre municípios e a Caixa, para realização de desconto, em folha de pagamento, de parcelas de empréstimos consignados concedidos pelo banco federal a servidores municipais, com o subsequente repasse dos valores recolhidos à instituição credora. Todavia, os municípios não repassaram tais valores à Caixa. Posteriormente, as municipalidades firmaram "termos de conciliação" com o Banco, reconhecendo a mora e assumindo a obrigação de pagar os valores devidos à instituição financeira.
3.	Tais circunstâncias configurariam uma forma simulada de operação de crédito à margem das restrições impostas no caput do art. 33 da Lei de Responsabilidade Fiscal, verbis:
Art. 33. A instituição financeira que contratar operação de crédito com ente da Federação, exceto quando relativa à dívida mobiliária ou à externa, deverá exigir comprovação de que a operação atende às condições e limites estabelecidos.  (Grifei) .
4.	Reproduzo a seguir, com ajustes de forma, o teor principal da instrução conclusiva lavrada no âmbito da Secretaria de Controle Externo do Sistema Financeiro Nacional e dos Fundos de Pensão (Secexfinanças) , cuja proposta de encaminhamento foi endossada pela direção da unidade (peças 26 a 28) :
EXAME DE ADMISSIBILIDADE
2.	Inicialmente, deve-se registrar que a representação preenche os requisitos de admissibilidade constantes no art. 235 do Regimento Interno do TCU, haja vista a matéria ser de competência do Tribunal, referir-se a responsável sujeito a sua jurisdição, estar redigida em linguagem clara e objetiva, conter nome legível, qualificação e endereço do representante, bem como encontrar-se acompanhada de suficientes indícios concernentes a irregularidade ou ilegalidade.
3.	Além disso, o Banco Central do Brasil possui legitimidade para representar ao Tribunal, consoante disposto no inciso VII do art. 237 do RI/TCU, por conta da prerrogativa atribuída pelo art. 9º, § 2º, da Lei Complementar n° 105, de 10 de janeiro de 2001. 
4.	Ainda, conforme dispõe o art. 103, § 1º, in fine, da Resolução - TCU 259/2014, verifica-se a existência do interesse público no trato da suposta irregularidade/ilegalidade, pois a eventual contratação ilegal de operação de crédito por instituição financeira oficial poderia, em tese, causar prejuízo aos cofres públicos. 
5.	Dessa forma, a representação poderá ser conhecida, para fins de comprovar a sua procedência, nos termos do art. 234, § 2º, segunda parte, do Regimento Interno do TCU, aplicável às representações de acordo com o parágrafo único do art. 237 do mesmo RI/TCU.
EXAME TÉCNICO
6.	A Caixa Econômica Federal celebrou convênios para realização de empréstimos sob consignação para servidores (a exemplo do que se encontra à peça 4, p. 10 - 14) com diversos entes municipais (conforme peças 1 a 5, 7 e 15) e com o Conselho Regional de Engenharia e Agronomia do Maranhão (CREA/MA) (peça 8, p. 35 e 72) .
7.	Os entes públicos assumiram, consoante Cláusula Segunda do contrato, as obrigações de: 
	(i) averbarem em folha de pagamento dos servidores não celetistas o valor das prestações dos empréstimos concedidos em favor da Caixa Econômica Federal; e 
	(ii) repassarem para a Caixa Econômica Federal, ate¿ o 5° (quinto) dia útil contado da data do crédito do salário dos servidores, o total dos valores averbados e, quando ultrapassar este prazo, repassarem com os encargos devidos. 
8.	Todavia, após o desconto do valor das prestações em folha de pagamento para amortização dos empréstimos consignados dos servidores, as entidades convenentes deixaram de realizar o devido repasse à Caixa. 
9.	Formou-se, assim, um passivo dos entes com a Caixa, o que levou à celebração de "Instrumento Particular de Acordo para Regularização de Repasse de Valores Decorrentes de Convênio de Consignação" (como o que se encontra à peça 4, p. 15 - 16) , por meio do qual reconheceram a dívida perante a instituição financeira e se comprometeram com novo cronograma de pagamentos. 
10.	O representante, Banco Central do Brasil argumenta que os fatos podem caracterizar, em tese, violação do prescrito no art. 33, caput, da LRF, o qual estabelece que a instituição financeira que contratar operação de crédito com ente da Federação deverá exigir comprovação de que a operação atenda às condições e limites estabelecidos, desde que não seja relativa à dívida mobiliária ou à externa.
11.	O Banco Central do Brasil, ao comunicar este Tribunal sobre as supostas irregularidades praticadas pelos municípios (a exemplo do Ofício 19281/2017-BCB/Desup, peça 4, p. 1) , informou que deu ciência aos respectivos Ministérios Públicos e Tribunais de Contas dos estados em que os municípios se encontram, ante os indícios de ocorrência de crimes e de irregularidades, respectivamente, cuja competência cabe àqueles órgãos de controle.
	[processos apensados e conexos]
12.	Por força de determinação insculpida no Acórdão 4514/2018-TCU-Segunda Câmara [Relator: Ministro-Substituto André Luís de Carvalho],  (...)  [TC Processo 030.208/2017-3, Representação] também alusiva à suposta ocorrência de irregularidades da mesma natureza, advinda de convênio firmado entre a Caixa e a Prefeitura Municipal de São João de Meriti/-RJ. Por estar o TC Processo 030.208/2017-3 em estágio de instrução mais avançado, suas peças serão essenciais na construção desta instrução. A conduta dos gestores do aludido município vem sendo tratada no âmbito do Tribunal de Contas do Estado do Rio de Janeiro, o qual deu ciência a esta Corte, por meio do ofício PRS/SSE/CSO 6760/2019 (peças 22 e 23) . 
13.	Vale mencionar que deram entrada nesta Secretaria outros processos que tratam de casos idênticos, quais sejam: 
	- TC Processo 025.954/2017-2, sobre convênios firmados pela Caixa com as prefeituras de Araripina, Barreiros, Riacho das Almas, Tacaimbó e Timbaúba, no Estado de Pernambuco [apensado à presente Representação];
	- TC Processo 031.886/2017-5, que trata do convênio entre a Caixa e a prefeitura municipal de Seringueiras, no Estado de Rondônia [apensado à presente Representação]; e 
	- TC Processo 035.493/2017-8, que cuida do convênio celebrado entre a Caixa e o governo do estado do Amapá [sobrestado pelo relator até o desfecho desta Representação]. 
	Nas instruções dos aludidos processos propôs-se apensamento ao presente, para que o assunto seja conduzido de forma única e a decisão a ser adotada seja aplicável a todos os casos. Dos processos mencionados, os TC Processo 025.954/2017-2 e Processo 031.886/2017-5 possuem determinação de apensamento a este processo no bojo dos Acórdão 8081/2019-TCU-Segunda Câmara e 2327/2020-1ª Câmara, respectivamente. 
	Quanto ao TC Processo 035.493/2017-8, foi determinado pelo Ministro relator Vital do Rêgo, em Despacho acostado naquele processo (peça 27 do TC Processo 035.493/2017-8) , o sobrestamento dos autos para que, após apreciação do mérito do presente processo, seja formulada proposta de encaminhamento considerando as especificidades que envolvem o Estado do Amapá.
	Da aplicabilidade de LRF aos conselhos de fiscalização profissional
14.	Antes de prosseguir na análise dos fatos, é imperioso tratar da aplicabilidade da Lei de Responsabilidade Fiscal ao CREA/MA (que, ao lado de alguns municípios, deixou de repassar os valores contratados à Caixa) , por se categorizar como conselho de fiscalização profissional.  
15.	Importa deslindar que os conselhos de fiscalização profissional, por serem pessoas jurídicas de direito público e possuírem natureza autárquica, submetem-se ao controle jurisdicional do TCU (Acórdão 1825/2016-TCU-Primeira Câmara) . Não é o que se está a discutir aqui.
16.	Não obstante de reconhecida natureza autárquica, o Tribunal entende que os conselhos de fiscalização profissional não estão subordinados à Lei de Responsabilidade Fiscal em sua integralidade. 
17.	Em publicação denominada "Orientações para os conselhos de fiscalização das atividades profissionais" (TCU: Brasília, 2014) , o TCU coloca que,
"apesar de terem sido criados, em sua maioria, como autarquias, esses entes não constituem as autarquias administrativas que compõem o aparelho do Estado como entidades da administração indireta, uma vez que não são sustentados pela União, não sendo, por conseguinte, alcançados pelas limitações impostas pela LRF" [grifei].
18.	Entretanto, o Tribunal reconhece que esses entes, por administrarem recursos públicos, devem obedecer aos princípios e normas de direito público aplicados à Administração Pública Federal, inclusive os constantes da LRF. 
19.	Assim se pronunciou o Tribunal no âmbito do Acórdão 341/2004-TCU-Plenário, decorrente de resposta à consulta formulada por Comissão Especial da Câmara dos Deputados, acerca da aplicabilidade aos Conselhos de Fiscalização de Profissões Regulamentadas das disposições contidas na LRF:
"9.2.1. os conselhos de fiscalização profissional não estão subordinados às limitações contidas na Lei Complementar 101/2000, em especial as relativas aos limites de gastos com pessoal, incluindo terceirizações, visto que tais entidades não participam do Orçamento Geral da União e não gerem receitas e despesas de que resultem impactos nos resultados de gestão fiscal a que alude o referido diploma legal;
9.2.2. os conselhos de fiscalização profissional, apesar de não estarem sujeitos às limitações de despesa impostas pela Lei Complementar 101/2000, devem observar as normas gerais e princípios que norteiam a gestão pública responsável, com destaque para a ação planejada e transparente, que possam prevenir riscos e corrigir desvios capazes de afetar o equilíbrio de suas contas (art. 1º, § 1º) ; (...) " [grifei].
20.	No bojo do Acórdão 506/2017-TCU-Plenário, o relator Ministro-substituto Weder de Oliveira manteve a ideia norteadora da decisão supra, todavia, restringiu seu entendimento ao defender em seu voto que 		
"26. 	É pertinente enfatizar que a avaliação da aplicação da Lei de Responsabilidade Fiscal a entidades especiais de direito público, tais como os conselhos, deve se dar caso a caso. Não se pode fazer incidi-la integralmente sobre os conselhos apenas em razão de sua natureza autárquica, como bem enfatizou o relator da consulta, ministro Walton Alencar; mas também não se pode afastar de plano a incidência de todos os seus dispositivos, por serem entidades que não integram os orçamentos da União". [Grifo da instrução].
21.	A matéria em questão versava sobre o cabimento do art. 44 da LRF, que veda a aplicação da receita de capital derivada da alienação de bens e direitos que integram o patrimônio público para financiamento de despesas correntes, tais como despesas de pessoal. O Tribunal julgou procedente a aplicação do citado disposto da LRF aos conselhos de fiscalização de profissões regulamentadas.
22.	Adotando o exame caso a caso proposto naquele Acórdão pelo ilustre relator, deve-se iniciar pela pertinência da matéria aqui tratada no universo dos conselhos de fiscalização profissional.
23.	A possível afronta ao dispositivo que trata de condicionantes ao endividamento do estado brasileiro, insculpidos no Capítulo VII da LRF, "Da Dívida e do Endividamento", busca conter o crescimento da dívida líquida do setor público a partir do estabelecimento de limites e condições aos entes federativos.
24.	Segundo a Secretaria do Tesouro Nacional, os conselhos de fiscalização profissional não compõem o "setor público" no conceito da dívida, que abrange a administração direta, as autarquias e as fundações das três esferas de governo (federal, estadual e municipal) e suas respectivas empresas estatais, o Banco Central e o Instituto Nacional de Seguridade Social (INSS) .
25.	A leitura do art. 32 da LRF permite alcançar que esse mesmo entendimento, ao dispor que
Art. 32. O Ministério da Fazenda verificará o cumprimento dos limites e condições relativos à realização de operações de crédito de cada ente da Federação, inclusive das empresas por eles controladas, direta ou indiretamente.
26.	Ao se recorrer à Resolução 43, de 2001, do Senado Federal, que regulamenta o dispositivo supra da LRF, verifica-se em seu art. 1o que aquele normativo dispõe sobre "operações de crédito interno e externo dos Estados, do Distrito Federal e dos Municípios, inclusive a concessão de garantia", definindo-se no artigo seguinte que Estado, Distrito Federal e Município abrangem "as respectivas administrações diretas, os fundos, as autarquias, as fundações e as empresas estatais dependentes". A resolução aborda em seu texto os limites e condições especificamente para endividamento de estados, Distrito Federal e municípios e entidades elencadas no art. 2o, sem qualquer menção aos conselhos de fiscalização profissional.  
27.	Novamente se aproveitando do Acórdão 341/2004-TCU-Plenário - desta vez, para demonstrar que os conselhos de fiscalização profissional não estão incluídos entre os que devem obediência aos dispositivos do Capítulo VII da LRF, porquanto não impactam a dívida pública - vale a alusão ao excerto do voto do ministro Walton Alencar:
	"A Lei Complementar 101/2000, denominada Lei de Responsabilidade Fiscal, veio estabelecer normas de finanças públicas em todas as esferas governamentais, voltadas para a responsabilidade na gestão fiscal, incluindo a dívida pública externa e interna, a concessão de garantias pelas entidades públicas, a emissão e o resgate de títulos da dívida pública, bem como a elaboração dos orçamentos.
	O referido diploma tem, portanto, escopo específico: o manejo das contas públicas, visando a objetivos macroeconômicos (nível geral de preços, dos juros, emprego, dentre outros) e a superação de entraves financeiros que possam comprometer a continuidade e a eficiência de serviços públicos. Seus pilares são a valorização do processo de planejamento orçamentário, a transparência da aplicação do dinheiro público, a formulação de uma política tributária previsível e controlada, a diminuição do estoque da dívida em nível equivalente à capacidade de geração de receita do ente público federado, a prevenção de déficits imoderados e injustificados e, por fim, a preservação do patrimônio público. 
	A LRF estabeleceu sérios condicionamentos aos gastos de governo, para que já não houvesse descontrole das finanças públicas e crescimento desordenado da dívida pública consolidada, o que certamente resultaria em novas necessidades de financiamento do setor público, via Tesouro Nacional, por meio da renegociação das dívidas com estados e municípios, e da realização de novas operações de crédito.
	Daí a razão de se impor aos destinatários da lei limites de endividamento em seus mais variados aspectos, tais como: restrição aos gastos de pessoal com base em receita corrente líquida; limitação às renúncias de receitas; circunscrição das antecipações de receitas orçamentárias; proibição de financiamento recíproco entre entes federados, à exceção das instituições financeiras públicas.
	Observa-se, portanto, que todas essas medidas têm em mira estabelecer contornos precisos das ações de gestores públicos que possam repercutir nos agregados econômicos das contas nacionais.
	Não é o caso dos conselhos de fiscalização de profissões regulamentadas, cujos atos ordinários de arrecadação de receitas e de realização de despesas não têm o condão de repercutir nos resultados consolidados de gestão fiscal a que alude a Lei Complementar 101/2000."
28.		Os conselhos de fiscalização profissional, nada obstante, como é o caso do CREA/MA, não devem deixar de observar os princípios e normas gerais das finanças públicas, enquanto fios condutores de uma gestão fiscal responsável. Mas não se pode exigir dessas entidades o cumprimento de regras específicas para entes federativos, cujo objetivo é claramente controlar agregados macroeconômicos, mormente a dívida pública.
29.	No caso concreto, o representante parte de um suposto descumprimento, pelos entes federativos, do art. 32 c/c 29 da LRF para imputar à Caixa uma possível afronta ao art. 33 da mesma lei, que lhe atribui o dever de exigir comprovação dos limites e condições de endividamento. Não sendo o CREA-MA, diante da inteleção propugnada, alcançado pela LRF no que tange a endividamento público, não há que se falar em inobservância do referido artigo pela entidade; tampouco pode a Caixa ser responsabilizada pelo descumprimento de seu dever legal ao celebrar contrato para regularização do débito contraído pelo conselho. 
30.	Convém salientar que o Banco Central do Brasil, ante indício de peculato-desvio dos responsáveis que conduzem o CREA/MA e dos demais responsáveis dos municípios convenentes, comunicou o Ministério Público do Estado do Maranhão (peça 7) , devendo o caso, no entanto, especificamente com relação à autarquia, ser levado a conhecimento do Ministério Público Federal, para adoção de eventuais providências que julgar cabíveis, e ao Conselho Federal de Engenharia e Agronomia (Confea) , para apuração dos possíveis atos ilícitos praticados pelos gestores envolvidos.  
Da análise dos contratos firmados com os entes municipais
31.	Para a análise de mérito da atuação da Caixa nos demais convênios, serão levados a efeito os documentos apresentados pela instituição financeira em resposta à diligência promovida pela Secex/RJ, no âmbito do processo apensado TC Processo 030.208/2017-3, uma vez que o fato ocorrido na relação contratual entre a instituição financeira e o município de São João de Meriti/RJ se assemelha aos demais contratos a que se refere o processo principal. 
Manifestação da Caixa
32.	A Caixa apresentou, por intermédio do Ofício 9/2018 DEPOC/DEGAN, de 9/3/2018, as informações, esclarecimentos e/ou documentos abaixo sintetizados (peças 7 e 8 do TC Processo 030.208/2017-3) , sendo que todas as referências nesta seção dizem respeito às peças do aludido processo apensado:
32.1.	 O crédito consignado é uma relação concebida entre a instituição financeira e o cliente, que encontra, como ponto de congruência, a relação comercial, de empréstimo, entre esses dois atores, restando a um terceiro ator, que é o empregador, independentemente de sua natureza jurídica, a atribuição administrativa de reter e repassar os recursos destinados ao adimplemento das operações contratadas por seus empregados ou servidores públicos como uma etapa do processo de pagamento de salários, a partir da formalização de um convênio entre as partes.
32.2.	 O contrato de crédito consignado segue, em linhas gerais, o seguinte fluxo:
32.2.1.	 solicitação de operação de crédito pelo cliente à instituição financeira;
32.2.2.	 cálculo da margem consignável disponível pela instituição financeira ou a 	obtenção, por consulta direta, a partir de informações fornecidas pelo empregador; 
32.2.3.	 negociação com o cliente; 
32.2.4.	 reserva de margem consignável junto ao empregador; 
32.2.5 	formalização da contratação com o cliente; 
32.2.6. 	consolidação da averbação em folha de pagamento, requisitada pela instituição 	financeira ao empregador; 
32.2.7.	 liberação do recurso ao cliente; 
32.2.8. 	desconto mensal das prestações, observados os limites legais, na folha de   	pagamento do cliente, pelo empregador; e
32.2.9. 	repasse, pelo empregador, dos recursos descontados da verba salarial do cliente, 	à instituição financeira.
32.3.	 A instituição financeira sustenta que a retenção da verba salarial e a ausência de repasse, por falha ou culpa do empregador, resulta, na relação trabalhista regulada pela Consolidação das Leis do Trabalho (CLT) , em responsabilização, na qualidade de devedor principal e solidário perante o credor, no que se refere a tais valores, conforme previsto no art. 5º, § 1º, da Lei 10.820/2003, abaixo transcrito, o que não ocorre na relação mantida com entes públicos, ante a inexistência de previsão legal específica:
"Art. 5o O empregador será o responsável pelas informações prestadas, pelo desconto dos valores devidos e pelo seu repasse às instituições consignatárias, que deverá ser realizado até o quinto dia útil após a data de pagamento ao mutuário de sua remuneração disponível. (Redação dada pela Lei nº 13.097, de 2015) 
§ 1o  O empregador, salvo disposição contratual em contrário, não será corresponsável pelo pagamento dos empréstimos, financiamentos, cartões de crédito e arrendamentos mercantis concedidos aos seus empregados, mas responderá como devedor principal e solidário perante a instituição consignatária por valores a ela devidos em razão de contratações por ele confirmadas na forma desta Lei e de seu regulamento que deixarem, por sua falha ou culpa, de ser retidos ou repassados. (Redação dada pela Lei nº 13.172, de 2015) " [Grifos da instrução].
32.4.	 Previsões legais, Termo de Ajuste de Conduta (TAC) e posicionamentos jurisprudenciais proíbem que a instituição financeira, nas situações de não recebimento do repasse de valores devidamente descontados dos empregados, dirija a esses clientes rotinas de cobrança, pois a negligência [é] do empregador que ensejou a inadimplência verificada no contrato firmado com a instituição financeira; cite-se, como exemplo, o seguinte julgado do Superior Tribunal de Justiça (STJ) (peça 8, p. 3) :
"REsp 1680764/SP, Rel. Ministro HEMRAN BENJAMIN, SEGUNDA TURMA, julgado em 03/10/2017, DJe 17/10/2017 - CIVIL. RESPONSABILIDADE CIVIL. INSCRIÇÃO INDEVIDA EM CADASTROS DE RESTRIÇÃO AO CRÉDITO. EMPRÉSTIMO CONSIGNADO. DESCONTO EM FOLHA DE PAGAMENTO. NÃO REPASSE PELO MUNICÍPIO. CAIXA ECONOMICA FEDERAL. RESPONSAVEL PELA INSCRICÃO. 
1. Consoante à jurisprudência desta Turma, ao firmar convênio com o Município, "com a finalidade de promover empréstimos com os servidores municipais mediante desconto em seus vencimentos, a CEF assume os riscos no caso de eventual desídia no repasse das verbas pela Administração Pública, ao tempo em que aufere os benefícios dessa espécie de negociação, cuja segurança no desconto direto em folha de pagamento certamente proporciona vantagens ao agente financeiro que não pode transferir aos servidores a responsabilidade pela inoperância municipal" (AP n. 0001475-36.2013.4.01.3600/MT - Relator Desembargador Federal Jirair Aram Meguerian) . 
2. Apelação de que se conhece e a que se dá provimento para excluir o município da lide. (APELAÇÃO 00014770620134013600. DESEMBARGADOR FEDERAL KASSIO NUNES MARQUES. TRFJ - SEXTA TURMA, e-DJFI DATA: 29/09/2017 PAGINA) " [Grifos da instrução].
32.5. 	A Caixa, diante da impossibilidade de realizar a cobrança dos recursos destinados ao adimplemento dos contratos de crédito consignado diretamente dos servidores públicos, negocia com os entes públicos inadimplentes a oportunidade de pagamento, em até seis parcelas, com a incidência de multa de 2% sobre o valor de cada repasse em atraso e a atualização do montante pela taxa Selic vigente na data da negociação até a data do pagamento de cada parcela; contudo, em outubro/2017, a referida instituição financeira suspendeu as negociações, por haver identificado a necessidade de rever parâmetros, critérios, processos e procedimentos envolvidos.
32.6. 	 A Caixa entende que, ao celebrar convênios com entes públicos, com o objetivo de regular a atribuição administrativa de reter e repassar os recursos destinados ao adimplemento das operações de crédito consignado contratadas por seus servidores públicos, não está incorrendo na caracterização de uma operação de crédito, uma vez que existem garantias ao repasse dos recursos, pois, realizado o desconto no salário, o direito ao recebimento é líquido e certo, não se enquadrando, em seu juízo, no conceito de operação de crédito público, que " (...) são aquelas realizadas pela União, Estados, Distrito Federal e Municípios, contemplando compromissos de pagamento a serem honrados no futuro." (peça 8, p. 5) .
32.7.	 O banco público afirma que os acordos administrativos, sob a forma de "Instrumento Particular de Acordo para Regularização de Repasse de Valores Decorrentes de Convênio de Consignação", firmados com o Município de São João de Meriti/RJ, não formalizaram uma operação de crédito, sendo uma espécie de instituto negocial, do qual a referida instituição financeira se valeu para garantir o recebimento dos repasses devidos, não efetivados, por inoperância da gestão pública, ou seja, são atos que formalizaram e ratificaram obrigações pré-existentes, que tiveram seu advento na autorização expressa do servidor público aos descontos em sua verba salarial, e nos quais o gestor municipal reconheceu os erros e se comprometeu a cessar as condutas irregulares e a regularizar a situação das parcelas vencidas e vincendas, sem quaisquer condições diferenciadas, havendo, inclusive, a imputação de multa e atualização do montante devido, conforme já relatado no subitem 32.5 desta instrução.
32.8.	 Os acordos administrativos firmados entre a Caixa e o Município de São João de Meriti/RJ não dispõem sobre uma contrapartida financeira, mas sim sobre a ratificação de obrigações de fazer não cumpridas pelo ente público, em relação a recursos de terceiros, o que, inclusive, inviabiliza o impacto definido no art. 33, § 1º, da Lei Complementar 101/2000 (Lei de Responsabilidade Fiscal) , abaixo transcrito, uma vez que, identificadas operações em afronta ao disposto no referido artigo, estas seriam consideradas nulas, procedendo-se aos seus cancelamentos, mediante a devolução dos principais, o que, em suma, foi o interesse da Caixa ao firmar esses ajustes ter ressarcidos os valores não repassados, nas condições devidas:
"Art. 33. A instituição financeira que contratar operação de crédito com ente da Federação, exceto quando relativa à dívida mobiliária ou à externa, deverá exigir comprovação de que a operação atende às condições e limites estabelecidos.
§ 1o A operação realizada com infração do disposto nesta Lei Complementar será considerada nula, procedendo-se ao seu cancelamento, mediante a devolução do principal, vedados o pagamento de juros e demais encargos financeiros."
32.9.	 Para a instituição financeira, a formalização dos acordos administrativos com o Município de São João de Meriti/RJ " (...) confere maior sentimento de liquidez ao valor não repassado, ratificando a obrigação de repasse assumida pelo ente público (...) " (peça 8, p. 8) ;
32.10. 	O enquadramento dos acordos administrativos, firmados entre a Caixa e o Município de São João de Meriti/RJ, como operação de crédito, à luz da Lei Complementar 101/2000 (Lei de Responsabilidade Fiscal) , " (...) inviabilizaria as negociações de cunho administrativo, imputando ao Poder Judiciário o ônus de absorção das discussões de cobrança, o que se posiciona de encontro aos princípios essenciais a serem observados na Administração Pública (...) ", aos quais a referida instituição financeira está submetida (peça 8, p. 8) .
32.11. 	Segundo a Caixa, a garantia caracterizada pela consignação de valores em folha de pagamento é o que lhe permite ofertar condições mais atrativas aos servidores públicos, razão pela qual aumentar o risco envolvido na operação, destinando tratamento diferente daquele conferido à verba salarial, qual seja, de garantia constitucional, inviabilizaria a manutenção dos parâmetros vigentes, prejudicando, em última análise, os próprios servidores públicos.
32.12.	 A norma interna que regulamentou a celebração dos acordos administrativos, firmados entre a Caixa e o Município de São João de Meriti/RJ, como forma de recuperar os valores de crédito consignado regularmente transferidos aos beneficiários, mas que não foram repassados pelo ente público, era o Manual Interno Comercial 166 - MN CO166, "Versão 068", a qual foi revogada em 9/10/2017, pela "Versão 069", quando a referida instituição financeira suspendeu as negociações, por haver identificado a necessidade de rever parâmetros, critérios, processos e procedimentos envolvidos, conforme relatado no subitem 32.5 desta instrução (peça 7, p. 17-94 e p. 95-169, respectivamente) .
32.13. 	Os municípios do Estado do Rio de Janeiro abaixo relacionados firmaram, até outubro/2017, os ajustes intitulados "Instrumento Particular de Acordo para Regularização de Repasse de Valores Decorrentes de Convênio de Consignação" com a Caixa (peça 7, p. 170) :
32.13.1. 	Município de Duque de Caxias (um acordo, que foi liquidado) e Instituto de 	Previdência dos Servidores de Duque de Caxias (um acordo, que, também, foi liquidado) ;
32.13.2.	 Município de Mesquita (um acordo, que foi liquidado) ; e
32.13.3.	 Município de São João de Meriti (três acordos, sendo que dois foram liquidados e 	um que não foi liquidado, cujo último pagamento foi realizado em fevereiro/2016) .
32.14.	 A Caixa não solicitou ao Município de São João de Meriti/RJ, quando firmou os acordos administrativos, a apresentação de garantia, pois estes ajustes têm " (...) caráter exclusivamente de ratificação de obrigação assumida previamente pelo ente público, em decorrência das características do produto Crédito Consignado (...) ", conforme se verifica na minuta padrão adotada pela referida instituição financeira (peça 8, p. 9 e peça 7, p. 171-172) .
32.15.	 A Caixa firmou com o Município de São João de Meriti/RJ o 1º acordo administrativo em fevereiro/2014, referente ao repasse dos recursos destinados ao adimplemento das prestações de crédito consignado de seus servidores dos meses de Janeiro/2014 e Fevereiro/2014, tendo sido acordado o parcelamento do débito em seis prestações mensais, no valor de R$ 405.927,04 cada, das quais somente as três primeiras foram pagas, motivo pelo qual a referida instituição financeira, após as recorrentes tentativas de negociação, ajuizou, em desfavor do ente público, o Processo 01469318220144025110, Código SIJUR:19.000.19378/2014 (peça 7, p. 173/174) .
32.16. 	A Caixa firmou com o Município de São João de Meriti/RJ o 2º acordo administrativo em setembro/2014, referente ao repasse dos recursos destinados ao adimplemento das prestações de crédito consignado de seus servidores dos meses de Maio/2014 a Setembro/2014, além do valor que persistia sem repasse, referente aos meses de Janeiro e Fevereiro/2014, tendo sido acordado o parcelamento do débito em cinco prestações mensais, no valor de R$ 1.262.334,22 cada, das quais apenas uma foi paga (peça 7, p. 175/177) . 
32.17.	 A Caixa firmou com o Município de São João de Meriti/RJ o 3º acordo administrativo em setembro/2015, referente ao repasse dos recursos destinados ao adimplemento das prestações de crédito consignado de seus servidores, dos meses de Novembro/2014 e Dezembro/2014, além do valor que persistia sem repasse, referente aos meses de Janeiro e Fevereiro/2014 e de Maio/2014 a Setembro/2014, tendo sido acordado o parcelamento do débito em quatorze prestações mensais, no valor de R$ 570.296,43 cada, das quais apenas seis foram pagas, motivo pelo qual a referida instituição financeira realizou o distrato do convênio firmado " (...) na expectativa de que o ente se abstivesse de realizar a retenção salarial de seus servidores, permitindo que a Caixa pudesse buscar junto a seus clientes o adimplemento dos contratos, a partir de então", o que não ocorreu (peça 8, p. 10 e peça 7, p. 178/180 e p. 189/190) .
32.18.	 O Município de São João de Meriti/RJ suspendeu os repasses à Caixa a partir de Março/2016, relativos ao 3º acordo administrativo e aos descontos regulares mensais, não se abstendo, no entanto, de realizar a retenção no salário dos servidores públicos.
32.19.	 O Município de São João de Meriti/RJ manteve a rotina de retenção no salário dos servidores públicos sem, no entanto, repassar os recursos à Caixa até Novembro/2017, " (...) conforme relato de alguns servidores (...) " (peça 8, p. 10) .
32.20. 	O Município de São João de Meriti/RJ está inadimplente com a Caixa, relativamente à ausência de repasses de valores descontados, no valor histórico de R$ 4.562.371,44, e do 3º acordo administrativo não honrado, mencionado no subitem 4.17 desta instrução, no valor histórico de R$ 13.274.208,46, totalizando, portanto, o valor histórico total de R$ 17.836.579,90.
32.21.	 A Caixa, sempre que verifica a ocorrência de apropriação indébita por ente público, como a ocorrida no Município de São João de Meriti/RJ, notifica a Polícia Federal ou o Ministério Público Federal para ciência dos fatos, devidamente acompanhada de cópia do distrato do acordo administrativo firmado com o ente público (peça 7, p. 185/186 e p. 187/188) .
Análise
33.	Inicialmente, deve ser examinada a argumentação de que o instrumento de regularização de débito celebrado entre a Caixa e o ente municipal convenente não se enquadra em operação de crédito nos ditames da LRF.
34.	A Caixa expõe que o caso se caracteriza por relação comercial entre a instituição financeira e o cliente pessoa física, servidor público, havendo a participação de um terceiro ator, o ente público empregador, a quem cabe instrumentalizar os descontos em folha de pagamento e o repasse do valor para amortização do empréstimo. Para tanto, foi celebrado inicialmente termo de convênio em que constam tais obrigações ao empregador.
35.	Diante da falta do repasse e da vedação legal de se cobrar do mutuário parcela já descontada em folha, foi celebrado Instrumento Particular de Acordo para Regularização de Repasse de Valores Decorrentes de Convênio de Consignação, na forma preconizada no Manual Interno Comercial 166 - MN CO166 versão 68, item 3.20 c/c 4.23 [modelo padrão], in verbis:
	"3.20 ACORDO DE NEGOCIAÇÃO DE EXTRATO EM ATRASO (FALTA DE REPASSE PELA 	CONVENENTE) 
	3.20.1 O acordo de negociação só poderá incluir extratos efetivamente em atraso. 
	3.20.2 Após o vencimento do primeiro extrato, e caracterizada a falta de repasse, mediante a 	comprovação junto ao contracheque de clientes, a Agência Centralizadora deverá informar à 	convenente sobre a possibilidade de negociação, ajuizamento e distrato, caso os pagamentos não 	sejam regularizados antes do vencimento do segundo extrato consecutivo. 
	3.20.2.1 Os procedimentos para o acordo estão descritos no item 4.23.
	(...) 
4.23 PARÂMETROS E PROCEDIMENTOS - ACORDO DE NEGOCIAÇÃO DE EXTRATO EM ATRASO (FALTA DE REPASSE PELA CONVENENTE) 
4.23.1 Agência centralizadora deverá notificar formalmente a convenente a cada falta de repasse, conforme modelo de notificação do Anexo VI.
4.23.1.1 No caso de convenentes públicas, uma cópia da notificação deverá ser enviada à GEARE07 para inclusão da convenente no CADIN.
4.23.1.2 A notificação de falta de repasse, devidamente protocolada pela Convenente, deverá ser arquivada no dossiê da convenente.
4.23.1.3 Agência ou SR Centralizadora informa a notificação no SIGA, na opção Manutenção - Menu Consignação - Dados do Convênio - insere o código da convenente - clica em gerar lista de convenentes - Clica em Ação - seleciona fase (Convenente Notificada) .
4.23.2 O acordo de negociação dos extratos em atraso poderá ser realizado junto às convenentes públicas que deixaram de repassar à CAIXA os valores devidos no extrato, mesmo tendo descontado dos salários dos servidores/empregados, a qualquer tempo, até o vencimento do terceiro extrato em atraso.
4.23.2.1 Não poderão ser feitas negociações de extratos em atraso com convenentes privadas.
4.23.3 Para a atualização da dívida dos extratos em atraso, deverá ser cobrado, nessa ordem:
* Multa de 2% sobre o valor de cada extrato em atraso;
* Atualização pela SELIC no site do BACEN > CALCULADORA DO CIDADÃO > CORREÇÂO DE VALORES > SELIC do valor de cada extrato desde a data de vencimento do extrato até a data da negociação.
4.23.4 O pagamento poderá ser feito em até 6 parcelas, sendo as parcelas corrigidas mensalmente pela SELIC vigente desde a data da negociação até a data de pagamento de cada parcela.
4.23.4.1 A dívida deverá ser atualizada no site do BACEN > CALCULADORA DO CIDADÃO > CORREÇÂO DE VALORES > SELIC.
4.23.5 Só será possível realizar um acordo de parcelamento com cada convenente pública.
4.23.5.1 Ocorrendo a troca de gestão do chefe do poder ao qual a convenente pertença será possível fazer um novo acordo, já que o novo chefe está reconhecendo a dívida do gestor anterior.
4.23.6 Caso os parâmetros sejam atendidos, a Agência centralizadora, com apoio da SR centralizadora inicia os procedimentos operacionais do Acordo conforme abaixo:
4.23.6.1 Solicita por e-mail à GIGAD de vinculação, o levantamento do valor atualizado de todos os extratos, de forma individual, para identificação do valor total do acordo conforme cálculo disposto no item 4.23.3 e levando em consideração o arquivo retorno fornecido pela convenente.
4.23.6.1.1 O e-mail a ser direcionado para a GIGAD deverá conter os seguintes dados: nome da convenente, código e o número dos extratos para atualização.
4.23.6.2 Após o recebimento das informações pela GIGAD, a Agência apresenta à convenente os cálculos e, se de acordo, assina o termo conforme modelo do Anexo IX.
4.23.6.2.1 O acordo deverá ser digitalizado, arquivado no dossiê da convenente.
4.23.6.2.2 Uma cópia do acordo deverá ser digitalizada e encaminhada para a CEVOP.
4.23.6.3 Do valor parcelado apurado pela GIGAD, a Agência emite um DLE para cada extrato objeto do acordo, conforme item 4.28.2.
4.23.6.4 A SR centralizadora deverá encaminhar a documentação constante no item 4.23.6.3 para a GIRETSP782102 - JUNDIAÍ/SP-CONCILIAÇÃO CONTABIL para contabilização, com cópia à CEVOP, com o assunto "NEGOCIAÇÃO DE EXTRATO EM ATRASO DE CONVENENTES + NOME E CÓDIGO DA CONVENENTE".
4.23.6.5 SR/Agência centralizadora confere no dia seguinte à contabilização efetivada pela GIRET JUNDIAÍ se as prestações referentes ao acordo estão como pagas nos contratos dos clientes Pessoa Física.
4.23.6.5.1 Caso a (s) parcela (s) esteja (m) como paga (s) nos contratos dos clientes pessoa física vinculados àquela convenente, a SR e/ou Agência Centralizadora solicita à GECSI o cancelamento do (s) extrato (s) objeto do acordo com a convenente.
4.23.6.6 Caso a Agência ou SR Centralizadora não tenha feito a marcação de apropriação indébita no SIGA na identificação da falta de repasse, efetua marcação no SIGA, na opção Manutenção - Menu Consignação - Dados do Convênio - insere o código da convenente - clica em gerar lista de convenentes - Clica em Ação - seleciona fase 3 (Convenente Marcada como Apropriação Indébita) e insere os períodos em que houve a falta de repasse
4.23.6.7 No SIGA, a unidade deverá inserir apenas o valor das parcelas do acordo constante no Termo, ou seja, não deverá ser incluído/somado o valor da atualização.
4.23.6.7.1 Os arquivos deverão ser zipados e quando houver a necessidade de inserção de um novo documento na pasta zipada, o arquivo deverá ser extraído do SIGA, a parcela salva juntamente com toda a documentação e incluído novamente no sistema. 
4.23.6.7.2 O sistema não permite nome de arquivo com caracteres especiais. 
4.23.6.7.3 Caso a unidade já tenha inserido alguma parcela com valor indevido, deverá abrir demanda SIGA para exclusão do valor indevido. 
4.23.6.8 Mensalmente, quando do pagamento da parcela do acordo, a Agência e/ou SR centralizadora deverá atualizar o valor pela SELIC no site do BACEN e emitir DLE conforme Item 4.28.2. 
4.23.6.8.1 Agência encaminha o DLE paga para CEVOP e SR de vinculação para acompanhamento. 
4.23.6.8.2 Vencida a parcela e não paga, a SR comunica no dia seguinte à CEVOP. 
4.23.6.8.3 Ocorrendo o pagamento da prestação em atraso, comunica imediatamente à CEVOP.
4.23.6.9 A cobrança e guarda da documentação dos acordos em atraso é de responsabilidade da Agência/SR Centralizadora. 
4.23.6.9.1 A Agência/SR deverá notificar a convenente sobre o atraso conforme modelo Anexo VI. 
4.23.6.10 No caso de pagamento em atraso da parcela do acordo, deverá ser acrescida multa de 2% sobre o valor total da parcela. 
4.23.6.11 Caso o ente não pague qualquer parcela do acordo no prazo estipulado, a SR deverá providenciar ação de ajuizamento e cálculo, conforme fluxo abaixo: 
* Deverá ser cobrada multa de 2% sobre o valor das parcelas vencidas e/ou a vencer, acrescida de atualização pela SELIC no site BACEN desde a data efetiva do acordo até a data do envio ao Jurídico, desde que não ultrapasse o mês vigente; 
* Montagem do dossiê, conforme item 3.21.2, ao JURIR de vinculação para ação de ajuizamento, em até 30 dias;
36.	Assim, a Caixa reafirma que o referido instrumento de contrato não formaliza operação de crédito, sendo espécie de instituto negocial celebrado para garantir o cumprimento de obrigações pré-existentes, ou seja, ratificação de obrigações a fazer previstas em convênio anterior e não adimplidas pelo ente público, sem que houvesse contrapartida financeira. 
37.	De fato, a análise requer que se vá além da usual aplicação da combinação dos art. 29 e 33 da LRF, visto que o caso não versa sobre a típica realização de operação de crédito com liberação de recursos financeiros com contrapartida após celebração de contrato de mútuo. À vista disso, a análise da operação será feita em dois tempos. Em um primeiro momento, em que houve a suposta apropriação dos recursos sem o respectivo repasse ao banco público, e em um segundo momento, em que a Caixa celebra o ajuste de regularização sem a prévia comprovação de que o ente atendia os limites e condições exigidos para consecução da operação.
38.	A esse respeito, vale registrar precedente jurisprudencial da Suprema Corte em situação semelhante. Cuida-se do julgamento do então governador do estado do Amapá, o deputado federal Antônio Roberto Rodrigues Góes da Silva, por peculato-desvio em razão de apropriação de verbas salariais de servidores do estado para pagamento de empréstimo consignado perante a Caixa. A possível irregularidade cometida pela Caixa por celebrar instrumento de regularização da dívida com o governo do Estado do Amapá está sendo tratada no TC Processo 035.493/2017-8, que se encontra sobrestado, conforme assinalado no item 13 desta instrução.  
39.	No caso, em decisão da Primeira Turma do STF, no âmbito da Ação Penal 916, em seu voto, o relator, ministro Luís Roberto Barroso, consignou que o município é mero depositário das contribuições descontadas que pertencem ao banco, sendo que a consumação do ato ocorre com a não transferência dos valores retidos na fonte dos servidores do município. 
40.	O eminente ministro Barroso argumentou que os valores não pertencem ao município, portanto, não configuram receita pública. Tratando-se de verba particular que não integra nem se incorpora ao patrimônio público.
41.	Acrescentou que, ao deixar de passar os valores descontados dos servidores ao banco, o acusado naquela ação descumpriu os termos do contrato, sendo que, no entendimento do relator, houve prejuízo aos servidores e ao banco, configurando o tipo penal do art. 312 do CP (peculato-desvio) .
42.	Declarou ainda que, no momento em que impede a quitação das obrigações, o gestor ordena ou autoriza assunção de obrigação. 
43.	Em vista da mencionada decisão, depreende-se que no entendimento do STF a obrigação é assumida unilateralmente pelo ente municipal, por ato do gestor do ente, ao descumprir os termos do contrato e se apropriar dos recursos que tinha a obrigação de repassar à Caixa. É neste momento que ele assumiu o endividamento em desacordo com o que prevê a LRF, sem que o banco concorresse para tanto.
44. 	A Caixa realizou o convênio com os entes municipais por constituir modalidade de empréstimo que reduz o risco de inadimplência, sendo mais vantajoso também para os servidores. Logo, não havia 'animus' em realizar operação de crédito com os entes. 
45.	Não obstante, ainda que a Caixa inicialmente não tivesse a intenção de emprestar ao ente, ao celebrar o instrumento de regularização, a instituição financeira realiza operação de crédito mediante confissão de dívida, conforme o art. 29, § 1o, que estabelece "equipara-se a operação de crédito a assunção, o reconhecimento ou a confissão de dívidas pelo ente da Federação, sem prejuízo do cumprimento das exigências dos arts. 15 e 16".
46.	Assim, ao firmar ajuste que configura confissão de dívida do ente, sem verificar previamente se a operação cumpria os limites e condições preconizados para contração de operação de crédito, a Caixa incorreu na irregularidade insculpida no art. 33 da LRF.
Da reprovabilidade da conduta dos agentes públicos
47.	Conforme alegara, diante do descumprimento das obrigações dos convenentes, a Caixa não viu os recursos descontados dos servidores, verdadeiros mutuários, entrarem em seus cofres para amortização dos empréstimos e agiu para recuperar esses ativos, por instrumento negocial, segundo normativo interno. Dessa feita, ainda que o fato constitua irregularidade à luz da LRF, há que se avaliar a reprovabilidade da conduta dos agentes que atuaram em nome da Caixa para reaver os recursos.
48.	Como mencionado anteriormente, a Caixa possuía normativo dispondo sobre o assunto, Manual Interno Comercial 166 - MN CO166 versão 68, que detalhava os procedimentos que deveriam ser adotados quando não houvesse repasse dos recursos para amortização dos empréstimos dos servidores (item 34) , dentre os quais a celebração de instrumento de regularização (dispositivo 4.23.2 do manual) .
49.	Ante a controversa distinção entre recuperação de crédito concedido a pessoa física com descontos não repassados pelo empregador público e a celebração de operação de crédito a entes federativos, nitidamente as ações elencadas no manual vigente na ocasião propunham procedimentos relativos ao primeiro caso. 
50. 	A boa-fé pressupõe que o agente não tenha consciência da ilicitude dos atos praticados. É necessário que essa inconsciência sobre a ilicitude seja inevitável, isto é, que não possa ser atribuída à negligência ou à desatenção do agente. Desse modo, por terem os responsáveis agido consoante o normativo na tentativa de recuperação dos ativos do banco, é razoável afirmar que era possível que não tivessem consciência da ilicitude. 
51.	Com a delicadeza de não adiantar o mérito da questão, na proposta de deliberação que fundamentou o Acórdão 4014/2018-TCU-1C, o relator, ministro-substituto André Luís de Carvalho, assim se manifestou quanto ao tema:
"8. Tudo indica que os mencionados acordos administrativos não tendem a ser caracterizados como as operações de crédito público disciplinadas pela LRF, ante a natureza diversa das correspondentes operações, já que o "Instrumento Particular de Acordo para Regularização de Repasse de Valores Decorrentes de Convênio de Consignação" teria a função de reaver os recursos financeiros privados consignados como dívida flutuante do ente municipal junto à referida instituição bancária, como ressarcimento da indevida apropriação dos correspondentes recursos pelo aludido município, mas essa análise deve ser mesmo conduzida no bojo do aludido TC Processo 029.593/2017-4". [Grifo da instrução].
52.	A leitura do Acórdão leva ao entendimento de que os agentes atuaram para reaver o patrimônio do banco público retirado sem sua aquiescência. A análise da exculpação dos agentes deve perpassar pelos aspectos subjetivos que possam sobrepujar a objetividade inscrita na lei infringida. No caso, a busca pela recuperação dos haveres da instituição por mecanismo que se mostrou eficaz em face de alguns entes públicos, permite aferir que os agentes públicos da Caixa agiram com boa-fé.
53.	A eficácia a que alude o item supra advém da informação trazida pela Caixa na peça 7, pág. 167, do TC 030.208-2017-3 - já reproduzida no item 31.13 -, de que, no Estado do Rio de Janeiro, de quatro entes que inicialmente deixaram de repassar os descontos dos seus servidores três liquidaram seus débitos mediante o instrumento de ajuste em questão.
54.	De mais a mais, tivessem os agentes adotado conduta diversa da preconizada no normativo e efetivado o ajuizamento de ações para recuperação de seu ativo, submeter-se-iam ao custo e tempo típico dessas ações, incorrendo-se no risco de, em eventual ganho de causa, receber por meio de ativos de baixa liquidez, como precatórios.  
55.	Assim, à luz da teoria da inexigibilidade de conduta diversa, que reconhece que há situações em que não se exige dos agentes comportamentos conforme o direito, por terem agido de boa-fé e por não ser possível afirmar quanto à consciência da ilicitude do fato que praticaram, há de se reconhecer que a conduta dos agentes não é reprovável.
56.	Um outro ângulo da questão deve ser apreciado. Trata-se do que dispõe o §1o do art. 31 da LRF, que estabelece que 
"§ 1o A operação realizada com infração do disposto nesta Lei Complementar será considerada nula, procedendo-se ao seu cancelamento, mediante a devolução do principal, vedados o pagamento de juros e demais encargos financeiros."
57.	O presente processo, o apensado e os correlatos cuidam da apuração da possível afronta ao art. 33 da LRF na celebração de cerca de 50 contratos com entes federativos em oito estados, alguns dos quais liquidaram seus débitos perante a Caixa por meio do instrumento negocial proposto pelo banco. 
58.	Na hipótese de não reconhecimento da legitimidade dos ajustes celebrados pela Caixa, há o risco de enquadramento dos contratos bem sucedidos na recuperação dos ativos do banco no dispositivo supra, ensejando nulidade, devolução dos recursos já pagos, com possível aumento de prejuízo da Caixa, demandando ainda o ajuizamento de ações para recuperação de haveres que já haviam sido ativados pelo banco.  
59.	Assim, na análise da regularidade do processo decisório percorrido pela Caixa, do cotejo dos argumentos trazidos à baila, verifica-se que os gestores da instituição financeira tomaram a decisão de forma consciente, de maneira diligente, de boa fé e no interesse da instituição financeira.
Da extrapolação do que prevê o normativo interno
60.	Em que pese terem tomado decisões para proteção do patrimônio da empresa, verifica-se, com base nos acordos firmados com a prefeitura municipal de São João de Meriti/RJ, que o terceiro instrumento de formalização previa o pagamento em catorze parcelas, extrapolando o prazo máximo de seis meses estabelecido no item 4.23.4 do Manual Interno Comercial MN CO166 versão 68 (item 35 desta instrução) . 
61.	Além disso, a persistência em solucionar o atraso das parcelas descontadas e não repassadas pela via negocial, resultando em três acordos subsequentes, também merece relevo, haja vista a previsão normativa de ajuizamento de cobrança pela Superintendência Regional, caso o ente deixe de pagar qualquer parcela, no prazo estipulado, de um único acordo permitido, de acordo com o item 4.23.5 c/c o item 4.23.6.11 do Manual Interno Comercial MN CO166 versão 68 (ambos reproduzidos no item 35 desta instrução) .
62.	O Princípio Constitucional da Legalidade, no âmbito do Direito Administrativo, implica total subordinação do gestor público às leis em sentido amplo, que abrange os normativos internos. No caso, alguns instrumentos de regularização de dívida foram celebrados em desacordo com o que prescrevia o manual interno vigente, como explicitado acima, extrapolando o prazo limite para pagamento e o número máximo de acordos permitido. 
63.	Assim, apesar da conclusão da seção anterior pela regularidade da celebração de instrumento de regularização de dívida com os entes, diante da inobservância, em alguns instrumentos (a exemplo do 4º [sic; segundo informado, a Caixa firmou apenas três acordos] instrumento celebrado com o município de São João de Meriti-RJ) , do preconizado em normativo interno, a saber, o Manual Interno Comercial MN CO166 versão 68, propõe-se que a presente representação seja considerada parcialmente procedente.  
64.	Por fim, é importante que o Ministério da Economia, ator com atribuição legal relevante no acompanhamento das condições financeiras dos entes federativos, tome conhecimento das ocorrências tratadas nestes autos. Por essa razão, propõe-se que seja remetida cópia do Acórdão que resultar do julgamento deste processo àquele Ministério, para que adote as medidas que julgar cabíveis. 
Dos atos praticados pelos gestores municipais
65.	Sem entrar no mérito dos atos praticados pelos gestores municipais, será realizada aqui uma análise perfunctória, a fim de balizar o encaminhamento dos autos a quem tem a competência de analisar a atuação daqueles gestores.
66.	A par dos argumentos desenvolvidos ao longo desta instrução, é possível concluir que não houve, por ocasião da celebração do convênio, afronta à LRF, no que concerne à infração das normas de constituição de dívida por entes municipais. Isentando, assim, de responsabilidade o gestor municipal que firmou o aludido convênio.
67.	Contudo, ao deixar de repassar os valores descontados dos servidores à Caixa, o gestor que o fez assumiu os compromissos de natureza creditícia, aí, sim, descumprindo o que dispõe a LRF, o que deve ser apurado pelo respectivo tribunal de contas do estado em que o município se encontra, o qual já foi comunicado pelo representante.  
68.	Ao reter os valores descontados dos servidores que contratualmente deveriam ser repassados à Caixa, o gestor municipal que o fez supostamente praticou ainda os crimes de apropriação indébita (ou peculato-desvio, no entendimento do ministro Luís Roberto Barroso, da Suprema Corte, no âmbito de seu voto na Ação Penal STF 916) e improbidade administrativa, o que deverá ser apurado pelo ministério público do estado em que o município se encontra, que também já foi comunicado pelo representante. [Grifei].
69.	Assim, propõe-se o encaminhamento dos presentes autos e apensados, bem como do acordão que vier a ser proferido, aos tribunais de contas dos estados (ou dos municípios, conforme o caso) e ministérios públicos dos estados abaixo relacionados, conforme municípios e entes municipais assinalados ao lado, pela suposta prática da irregularidade e crime descritos, respectivamente, nos item 67 e 68 desta instrução:
	69.1. Ministério Público do Estado do Piauí e Tribunal de Contas do Estado do Piauí: em 	face dos municípios Barras e Porto e da Secretaria de Saúde do Município de Barras;
	69.2. Ministério Público do Rio Grande do Norte e Tribunal de Contas do Estado do Rio 	Grande do Norte: em face do município de Macau;
	69.3. Ministério Público de Sergipe e Tribunal de Contas do Estado de Sergipe: em face 	dos municípios Campo Brito, Malhada dos Bois, Graccho Cardoso, Indiaroba e Muribeca 	e 	do Fundo Municipal de Saúde de Malhada dos Bois;
	69.4. Ministério Público do Estado do Pará e Tribunal de Contas dos Municípios do Estado 	do Pará: em face 	dos municípios Conceição do Araguaia, Pacajá, Palestina do Pará, 	Augusto Correa, Garrafão do Norte, Igarapé-Mirim, Juriti, Oeiras do Pará, Soure e Tomé-	açu;
69.5. Ministério Público do Estado do Maranhão e Tribunal de Contas do Estado do Maranhão: em face dos municípios Afonso Cunha, Arame, Bom Jesus das Selvas, Formosa da Serra Negra, Grajaú, Itaipava do Grajaú, Junco do Maranhão e Matinha e da Câmara Municipal de Araguanã;
69.6. Ministério Público de Pernambuco e Tribunal de Contas do Estado de Pernambuco: em face dos municípios Araripina, Barreiros, Riacho das Almas, Tacaimbó, Timbaúba e Riacho e do Fundo de Saúde de Araripina e de Riacho Previdência Social;
69.7. Ministério Público do Estado do Rio de Janeiro e Tribunal de Contas do Estado do Rio de Janeiro: em face do município de São João de Meriti;
69.8. Ministério Público de Rondônia e Tribunal de Contas do Estado de Rondônia: em face do município de Seringueiras. 
CONCLUSÃO
70.	Os documentos constantes das peças 1 a 5, 7 e 8 do processo principal, das peças 1 e 2 do TC Processo 025.954/2017-2 (apensado) , das peças 1 e 2 do TC Processo 030.208/2017-3 (apensado) e das peças 1 e 2 do TC Processo 031.886/2017-5 (apensado) devem ser conhecidos como representação, por preencherem os requisitos previstos nos arts. 235 e 237, inciso VII, do Regimento Interno/TCU c/c o art. 9°, §2°, da Lei Complementar n° 104, de 2001, e no art. 103, § 1º, da Resolução - TCU 259/2014, e, no mérito, ser considerada parcialmente procedente.
71.	 A fim de evitar decisões díspares, além de fomentar a celeridade processual, os TC Processo 025.954/2017-2, Processo 030.208/2017-3 e Processo 031.886/2017-5 foram apensados a este, haja vista guardarem conexão por haver elementos comuns.
72.	No caso, a similaridade decorre da idêntica conduta dos gestores dos entes públicos, ao recolherem a parcela do consignado dos servidores sem o consequente repasse à Caixa, sob a vigência de mesmo termo de convênio, resultando na celebração de instrumento de ajuste que acarretou possível reconhecimento de dívida pelos entes. 
73.	No que concerne ao CREA/MA, entende-se que a autarquia especial não é alcançada pela Lei de Responsabilidade Fiscal, não se podendo imputar à Caixa o descumprimento da referida lei. No entanto, o indício de prática de peculato-desvio demanda levar conhecimento do fato ao Ministério Público Federal, para adoção das providências que julgar cabíveis, assim como ao Conselho Federal de Engenharia e Agronomia (Confea) , para apuração dos possíveis atos ilícitos praticados pelos gestores envolvidos (itens 14 a 30) .
74.	Pelo exposto, verifica-se que a Caixa agiu com legítimo propósito de proteger seu patrimônio, mediante cobrança de débito contraído pelos entes públicos, em razão de possível prática de peculato-desvio, haja vista terem supostamente desviado valores descontados de seus servidores para amortização de empréstimos consignados com a instituição financeira (itens 31 a 46) .
75.	Os gestores da instituição financeira atuaram em observância ao cuidado objetivo necessário à preservação de seus ativos, empregaram instrumentos negociais previstos nas normas internas e agiram dentro dos interesses da companhia, sendo possível, dessa forma, reconhecer que houve boa-fé, não se exigindo deles conduta diversa das que adotaram, razão pela qual se propõe a exculpação dos agentes públicos que celebraram Instrumento Particular de Acordo para Regularização de Repasse de Valores Decorrentes de Convênio de Consignação (itens 47 a 59) .
76.	A argumentação que levou a concluir que a presente representação deve ser julgada como parcialmente procedente diz respeito a alguns acordos (a exemplo do firmado com o município de São João de Meriti) terem extrapolado o que preconizava o normativo interno vigente, o Manual Interno Comercial MN CO166 versão 68, quanto aos parâmetros para negociação, a saber, celebração de um único instrumento de regularização de dívida com prazo de pagamento limitado a seis meses (itens 60 a 63) .    
77.	Por fim, deve-se comunicar o Ministério da Economia acerca dessas ocorrências, mediante remessa de cópia do Acórdão que resultar do julgamento deste processo (item 64) .
PROPOSTA DE ENCAMINHAMENTO
78.				Ante todo o exposto, submetem-se os autos à consideração superior, propondo:
a) conhecer da presente representação, satisfeitos os requisitos de admissibilidade previstos nos arts. 235 e 237, inciso VII, do Regimento Interno deste Tribunal, c/c o art. 9°, §2°, da Lei Complementar n° 104, de 2001, e no art. 103, § 1º, da Resolução - TCU 259/2014, para, no mérito, considerá-la parcialmente procedente;
b) encaminhar cópia dos autos ao Ministério Público Federal, face ao indício de prática de peculato-desvio no âmbito do Conselho Regional de Engenharia e Agronomia do Maranhão;
c) encaminhar cópia dos autos ao Conselho Federal de Engenharia e Agronomia (Confea) , para apuração dos possíveis atos ilícitos praticados pelos gestores do Conselho Regional de Engenharia e Agronomia do Maranhão que, por ventura, estejam envolvidos;
d) encaminhar cópia dos autos aos Ministérios Públicos abaixo relacionados:
d.1) Ministério Público do Estado do Piauí, face ao indício de prática de peculato-desvio e improbidade administrativa no âmbito dos municípios Barras e Porto e da Secretaria de Saúde do Município de Barras; 
d.2) Ministério Público do Rio Grande do Norte, face ao indício de prática de peculato-desvio e improbidade administrativa no âmbito do município de Macau;
d.3) Ministério Público de Sergipe, face ao indício de prática de peculato-desvio e improbidade administrativa no âmbito dos municípios Campo Brito, Malhada dos Bois, Graccho Cardoso, Indiaroba e Muribeca 	e 	do Fundo Municipal de Saúde de Malhada dos Bois;
d.4) Ministério Público do Estado do Pará, face ao indício de prática de peculato-desvio e improbidade administrativa no âmbito dos municípios Conceição do Araguaia, Pacajá, Palestina do Pará, 	Augusto Correa, Garrafão do Norte, Igarapé-Mirim, Juriti, Oeiras do Pará, Soure e Tomé-Açu;
d.5) Ministério Público do Estado do Maranhão, face ao indício de prática de peculato-desvio e improbidade administrativa no âmbito dos municípios Afonso Cunha, Arame, Bom Jesus das Selvas, Formosa da Serra Negra, Grajaú, Itaipava do Grajaú, Junco do Maranhão e Matinha e da Câmara Municipal de Araguanã;
d.6) Ministério Público de Pernambuco, face ao indício de prática de peculato-desvio e improbidade administrativa no âmbito dos municípios Araripina, Barreiros, Riacho das Almas, Tacaimbó, Timbaúba e Riacho e do Fundo de Saúde de Araripina e de Riacho Previdência Social;
d.7) Ministério Público do Estado do Rio de Janeiro, face ao indício de prática de peculato-desvio e improbidade administrativa no âmbito do município de São João de Meriti;
d.8) Ministério Público de Rondônia, face ao indício de prática de peculato-desvio e improbidade administrativa no âmbito do município de Seringueiras.
e) encaminhar cópia dos autos aos Tribunais de Contas abaixo relacionados:
e.1) Tribunal de Contas do Estado do Piauí, para apuração de possíveis atos ilícitos praticados pelos gestores dos municípios Barras e Porto e da Secretaria de Saúde do Município de Barras;
e.2) Tribunal de Contas do Estado do Rio 	Grande do Norte, para apuração de possíveis atos ilícitos praticados pelos gestores do município de Macau;
e.3) Tribunal de Contas do Estado de Sergipe, para apuração de possíveis atos ilícitos praticados pelos gestores dos municípios Campo Brito, Malhada dos Bois, Graccho Cardoso, Indiaroba e Muribeca 	e 	do Fundo Municipal de Saúde de Malhada dos Bois;
e.4) Tribunal de Contas dos Municípios do Estado 	do Pará, para apuração de possíveis atos ilícitos praticados pelos gestores dos municípios Conceição do Araguaia, Pacajá, Palestina do Pará, 	Augusto Correa, Garrafão do Norte, Igarapé-Mirim, Juriti, Oeiras do Pará, Soure e Tomé-	açu;
e.5) Tribunal de Contas do Estado do Maranhão, para apuração de possíveis atos ilícitos praticados pelos gestores dos municípios Afonso Cunha, Arame, Bom Jesus das Selvas, Formosa da Serra Negra, Grajaú, Itaipava do Grajaú, Junco do Maranhão e Matinha e da Câmara Municipal de Araguanã;
e.6) Tribunal de Contas do Estado de Pernambuco, para apuração de possíveis atos ilícitos praticados pelos gestores dos municípios Araripina, Barreiros, Riacho das Almas, Tacaimbó, Timbaúba e Riacho e do Fundo de Saúde de Araripina e de Riacho Previdência Social;
e.7) Tribunal de Contas do Estado do Rio de Janeiro, para apuração de possíveis atos ilícitos praticados pelos gestores do município de São João de Meriti;
e.8) Tribunal de Contas do Estado de Rondônia, para apuração de possíveis atos ilícitos praticados pelos gestores do município de Seringueiras.
f) dar ciência do acórdão que vier a ser proferido ao Banco Central do Brasil (representante) , à Caixa Econômica Federal, ao Ministério da Economia, aos Ministérios Públicos dos Estados do Piauí, do Rio Grande do Norte, do Sergipe, do Maranhão, do Pará, de Pernambuco, do Rio de Janeiro e de Rondônia, aos Tribunais de Contas dos Estados do Piauí, do Rio Grande do Norte, do Sergipe, do Maranhão, de Pernambuco, do Rio de Janeiro e de Rondônia e ao Tribunal de Contas dos Municípios do Pará, destacando que o relatório e o voto que fundamentam a deliberação ora encaminhada podem ser acessados por meio do endereço eletrônico www.tcu.gov.br/acordaos e que, caso tenham interesse, o Tribunal pode encaminhar-lhes cópia desses documentos sem quaisquer custos para V. Sas.
5.	A relatoria deste processo foi a mim transferida nos termos do art. 152 do Regimento Interno deste Tribunal, em sucessão ao Ministro José Múcio Monteiro. Assim, a primeira tramitação dos autos ao meu Gabinete ocorreu em 21/5/2020, oriundos da unidade técnica, já conclusos com a proposta de mérito.
	É o Relatório.

André Yokomizo Aceiro (175.337-OAB/SP), Murilo Muraro Fracari (22.934-OAB/DF) e outros, representando Caixa Econômica Federal.

Não atuou.

REPRESENTAÇÃO. CAIXA ECONÔMICA FEDERAL E MUNICÍPIOS DIVERSOS. IRREGULARIDADES NA OPERACIONALIZAÇÃO DE CONVÊNIOS CELEBRADOS ENTRE A CAIXA E MUNICÍPIOS PARA OPERAÇÕES DE CRÉDITO CONSIGNADO A SEVIDORES. AUSÊNCIA DE REPASSE À CAIXA DOS VALORES RETIDOS, PELOS MUNICÍPIOS, EM FOLHA DE PAGAMENTO DOS SERVIDORES. REGULARIZAÇÃO POSTERIOR MEDIANTE "TERMOS DE CONCILIAÇÃO". POSSÍVEL VIOLAÇÃO AO DISPOSTO NO ART. 33, CAPUT, DA LEI COMPLEMENTAR N° 101/2000. PROCEDÊNCIA PARCIAL. RAZOABILIDADE DAS CONDUTAS DOS GESTORES DA CAIXA. CIÊNCIA AOS TRIBUNAIS DE CONTAS, MINISTÉRIOS PÚBLICOS ESTADUAIS, MINISTÉRIO DA ECONOMIA E CONFEA, NOS TERMOS DO ART. 71, XI, DA CF. CIÊNCIA AOS DEMAIS INTERESSADOS.

REPRESENTAÇÃO (REPR)

Secretaria de Controle Externo do Sistema Financeiro Nacional e dos Fundos de Pensão (SecexFinan).

Inicialmente, informo relatar este processo nos termos do art. 152 do Regimento Interno deste Tribunal, em sucessão ao Ministro José Múcio Monteiro.
2.	Conforme visto no Relatório, a presente Representação foi formulada pelo Chefe do Departamento de Supervisão Bancária do Banco Central do Brasil (Desup/Bacen) , em face indícios de descumprimento das disposições do caput do art. 33 da Lei Complementar 101/2000 (Lei de Responsabilidade Fiscal) pela Caixa Econômica Federal (Caixa) , verbis:  
Art. 33. A instituição financeira que contratar operação de crédito com ente da Federação, exceto quando relativa à dívida mobiliária ou à externa, deverá exigir comprovação de que a operação atende às condições e limites estabelecidos.  (Grifei) .
3.              A origem do questionamento reside na celebração de convênios entre municípios e a Caixa, para operacionalização dos descontos, em folha de pagamento, de parcelas de empréstimos consignados concedidos pelo banco federal a servidores municipais, com o subsequente repasse dos valores recolhidos à instituição credora. Em virtude da ocorrência de mora dos municípios no repasse dos valores à Caixa, o banco público e as municipalidades inadimplentes pactuaram "termos de conciliação" ("Instrumento Particular de Acordo para Regularização de Repasse de Valores Decorrentes de Convênio de Consignação") , em que os entes municipais assumiram a obrigação de pagar os valores devidos à instituição financeira, mediante parcelamento da dívida e incidência de juros. 
4.	Na interpretação do Desup/Bacen, tal solução poderia ser interpretada como operação de crédito por meio indireto, caracterizada pela retenção de valores pertencentes à Caixa, restituídos posteriormente, de forma parcelada e com acréscimo de juros. Como tais operações não atenderiam às condições fixadas no art. 33 da Lei de Responsabilidade Fiscal.
5.	O autor da representação reporta o mesmo indício de irregularidade associada a convênio firmado entre a Caixa e o Conselho Regional Engenharia e Agronomia do Maranhão (CREA/MA) . 
6.	Os autos também são integrados por mais três processos apensados por conexão de objetos, englobando, segundo a unidade técnica, cerca de 50 contratos com entes federativos em oito estados:
-TC Processo 030.208/2017-3, representação alusiva ao mesmo tipo de ocorrência, decorrente de convênio entre a Caixa e a Prefeitura Municipal de São João de Meriti-RJ;
-TC Processo 025.954/2017-2, representação sobre convênios firmados entre a Caixa e as prefeituras de Araripina, Barreiros, Riacho das Almas, Tacaimbó e Timbaúba, em Pernambuco; 
         -TC Processo 031.886/2017-5, representação sobre convênio entre a Caixa e a prefeitura municipal de Seringueiras, em Rondônia.
	Admissibilidade
7.	Quanto à admissibilidade, acolho as conclusões da unidade instrutiva, a Secretaria de Controle Externo do Sistema Financeiro Nacional e dos Fundos de Pensão (Secexfinanças) , quanto à limitação do escopo da presente Representação às competências desta Corte de Contas e ao alcance das regras específicas da Lei de Responsabilidade Fiscal.
8.	Conforme bem analisado pela Secexfinanças, os conselhos de fiscalização profissional não se sujeitam às regras específicas da Lei de Responsabilidade Fiscal, mas apenas aos princípios gerais de gestão fiscal dela emanados. Tal conclusão reflete entendimento pacificado nesta Corte de Contas, conforme os seguintes enunciados extraídos da nossa base de dados de "Jurisprudência Selecionada":
Os conselhos de fiscalização profissional não estão subordinados às limitações contidas na Lei Complementar 101/2000, em especial as relativas aos limites de gastos com pessoal, incluindo terceirizações, embora devam observar as normas gerais e princípios que norteiam a gestão pública responsável. (Acórdão 341/2004-TCU-Plenário, Relator: Min. Walton Alencar Rodrigues) .
Os conselhos de fiscalização profissional, apesar de não estarem sujeitos às limitações de despesa impostas pela LC 101/2000 (LRF) , devem observar as normas gerais e os princípios que norteiam a gestão pública responsável, com destaque para a ação planejada e transparente, com vistas a prevenir riscos e corrigir desvios capazes de afetar o equilíbrio de suas contas (art. 1°, § 1º, da LRF) .  (Acórdão 2184/2019-TCU-Plenário, Relator: Ministro-Substituto Augusto Sherman) .
9.	Em relação às demais entidades envolvidas, a presente Representação insere-se no âmbito das competências fiscalizadoras do Tribunal de Contas da União, nos termos do art. 59 da Lei Complementar 101/2000, apenas no que tange à atuação da Caixa Econômica Federal, entidade federal alcançada pela jurisdição desta Corte de Contas. 
10.	No caso dos municípios, a fiscalização da sua aderência aos ditames da Lei de Responsabilidade Fiscal compete aos respectivos tribunais de contas e ao Ministério da Economia, a teor, respectivamente, do art. 59 e do art. 32, da mesma lei, verbis:
Art. 59. O Poder Legislativo, diretamente ou com o auxílio dos Tribunais de Contas, e o sistema de controle interno de cada Poder e do Ministério Público, fiscalizarão o cumprimento das normas desta Lei Complementar, com ênfase no que se refere a: (...)   .
Art. 32. O Ministério da Fazenda verificará o cumprimento dos limites e condições relativos à realização de operações de crédito de cada ente da Federação, inclusive das empresas por eles controladas, direta ou indiretamente. 
11.	Isso considerado, e presentes os demais requisitos de admissibilidade fincados nos arts. 235, caput, e 237, inciso III, do Regimento Interno deste Tribunal, cumpre conhecer da Representação nos limites assinalados.
	Mérito
12.	No mérito, acompanho, em essência, as análises e conclusões uniformes da Secexfinanças, incorporando-as a este Voto como razões de decidir, quanto à procedência apenas parcial do feito, sem prejuízo de cientificar os tribunais de contas e demais órgãos competentes para apurar os outros indícios de ilicitudes noticiados nos autos conforme as respectivas jurisdições e competências. 
13.	As análises procedidas revelaram que as medidas adotadas pela Caixa Econômica Federal não tiveram o propósito de realizar operações de crédito com os municípios inadimplentes. Embora os "termos de conciliação" firmados entre a Caixa e os municípios inadimplentes possam ser interpretados como uma forma indireta de operação de crédito, o que, em tese, configuraria afronta às disposições do art. 33, caput, da Lei Complementar 101/2000, tal proceder representou, em verdade, uma medida corretiva mais eficiente que o ajuizamento de ações judiciais.
14.	Isso está bem elucidado nas seguintes passagens da instrução coligida no Relatório:
44. 	A Caixa realizou o convênio com os entes municipais por constituir modalidade de empréstimo que reduz o risco de inadimplência, sendo mais vantajoso também para os servidores. Logo, não havia 'animus' em realizar operação de crédito com os entes. 
45.	Não obstante, ainda que a Caixa inicialmente não tivesse a intenção de emprestar ao ente, ao celebrar o instrumento de regularização, a instituição financeira realiza operação de crédito mediante confissão de dívida, conforme o art. 29, § 1o, que estabelece "equipara-se a operação de crédito a assunção, o reconhecimento ou a confissão de dívidas pelo ente da Federação, sem prejuízo do cumprimento das exigências dos arts. 15 e 16".
46.	Assim, ao firmar ajuste que configura confissão de dívida do ente, sem verificar previamente se a operação cumpria os limites e condições preconizados para contração de operação de crédito, a Caixa incorreu na irregularidade insculpida no art. 33 da LRF.
15.	Faço apenas uma ressalva a essa última assertiva da unidade técnica, de que "a Caixa incorreu na irregularidade insculpida no art. 33 da LRF". Considero que o procedimento adotado pelo banco federal não afrontou a mens legis da norma assinalada, dirigida às instituições financeiras com o fito de evitar a concessão indiscriminada de empréstimos a entes da Federação sem os controles exigidos pela Lei de Responsabilidade Fiscal. Isso porque, conforme assinalado, os acordos foram pactuados como uma forma mais ágil e menos onerosa de evitar demandas judiciais. Optou-se por um caminho administrativo, extrajudicial, para sanar as inadimplências conveniais. Portanto, não se identifica, nos casos concretos, a intenção da Caixa de conceder empréstimos, mas sim de recuperar, de forma menos onerosa e mais eficiente, valores decorrentes da obrigação não cumprida pelos municípios. Isso também é reconhecido na instrução da Secexfinanças:
54.	De mais a mais, tivessem os agentes adotado conduta diversa da preconizada no normativo e efetivado o ajuizamento de ações para recuperação de seu ativo, submeter-se-iam ao custo e tempo típico dessas ações, incorrendo-se no risco de, em eventual ganho de causa, receber por meio de ativos de baixa liquidez, como precatórios.
16.	Nesse diapasão, a unidade técnica também considera a boa-fé dos gestores da Caixa: 
52.  (...)  No caso, a busca pela recuperação dos haveres da instituição por mecanismo que se mostrou eficaz em face de alguns entes públicos, permite aferir que os agentes públicos da Caixa agiram com boa-fé.
17.	De fato, o caso em análise impõe indagar: qual a alternativa da Caixa, diante da situação-problema? Deixar de conceder empréstimos consignados aos servidores e ajuizar ação de cobrança em face do município sem intentar previamente a recuperação dos valores na via administrativa? Os princípios administrativos da eficiência e da economicidade autorizam a solução adotada pela Caixa.
18.	Assim, não procede a Representação quanto à pecha de afronta, pela Caixa Econômica Federal, às disposições do caput do art. 33 da LC 101/2000, em virtude dos acordos firmados com os municípios inadimplentes.  
19.	Pode-se considerar, sob outro prisma, que alguns municípios e, talvez, o Crea-MA tenham se aproveitado dessa possibilidade negocial admitida pela Caixa para, intencionalmente, reter os valores descontados de seus servidores, em folha de pagamento, e restituí-los posteriormente ao Banco, de forma parcelada e com juros, hipótese que configuraria afronta às normas de responsabilidade fiscal e, talvez, improbidade administrativa. 
20.	Mas a confirmação e a repressão desses procedimentos cumpre aos tribunais de contas com jurisdição sobre os respectivos entes federativos, aos respectivos ministérios públicos e, no caso do Crea-MA, ao Conselho Federal de Engenharia e Agronomia (Confea) . Daí a correção da proposta da unidade técnica quanto à cientificação dos órgãos responsáveis pela fiscalização de eventuais condutas irregulares no âmbito dos municípios e do Crea-MA, que acolho com ajustes de forma. 
21.	Ainda quanto à fiscalização da aderência dos municípios às regras da Lei de Responsabilidade Fiscal em virtude dos fatos narrados nesta Representação, endosso a proposta adicional da unidade técnica para que se dê ciência do feito ao Ministério da Economia, em face das atribuições previstas no art. 32 da Lei Complementar 101/2000, especialmente quanto à verificação do cumprimento dos limites e condições relativos à realização de operações de crédito de cada ente da Federação.
22.	A conclusão pela procedência parcial da Representação decorre dos achados relativos aos acordos firmados entre a Caixa e a Prefeitura Municipal de São João do Meriti, no Rio de Janeiro. 
23.	Sobre essa questão, foi apurado que a Caixa firmou três acordos administrativos com o referido município, em face de episódios de inadimplência na obrigação de repassar à Caixa as parcelas de pagamentos de créditos consignados descontados das remunerações dos servidores municipais.
24.	Tais acordos foram pactuados respectivamente em fevereiro/2014, setembro/2014 e setembro/2015, cada qual em função de episódios distintos de inadimplência, com base em norma interna da Caixa, o Manual Interno Comercial 166 - MN CO166, "Versão 068" (substituída posteriormente, em 9/10/2017, pela "Versão 069") .
25.	Ocorre que em nenhum dos três acordos o Município pagou regularmente todas as parcelas pactuadas. Em função da inadimplência identificada no primeiro acordo, a Caixa ajuizou, em desfavor do ente público, o Processo 01469318220144025110, Código SIJUR:19.000.19378/2014 (peça 7, p. 173/174) . O banco federal também informa que, ao verificar a "ocorrência de apropriação indébita por ente público, como a ocorrida no Município de São João de Meriti/RJ, notifica a Polícia Federal ou o Ministério Público Federal para ciência dos fatos, devidamente acompanhada de cópia do distrato do acordo administrativo firmado com o ente público (peça 7, p. 185/186 e p. 187/188) ."
26.	Não obstante essas providências saneadoras, a Secexfinanças considerou, com acerto, que a Caixa não seguiu todas as regras postas em sua norma interna, mais precisamente os seguintes itens do Manual Interno Comercial MN CO166 versão 68:
4.23.4 O pagamento poderá ser feito em até 6 parcelas, sendo as parcelas corrigidas mensalmente pela SELIC vigente desde a data da negociação até a data de pagamento de cada parcela.
4.23.5 Só será possível realizar um acordo de parcelamento com cada convenente pública.
4.23.6.11 Caso o ente não pague qualquer parcela do acordo no prazo estipulado, a SR deverá providenciar ação de ajuizamento e cálculo, conforme fluxo abaixo: 
27.	Embora o item 4.23.5 preveja apenas um acordo com cada convenente pública, e o item 4.23.6.11 imponha a cobrança judicial da dívida, em caso de inadimplência no pagamento das parcelas do acordo, a Caixa ajuizou ação apenas para o primeiro acordo (segundo se depreende das informações prestadas) , e ainda firmou mais dois subsequentes. Ademais, o terceiro acordo previu quatorze parcelas, quando o item 4.23.4 do referido manual previa até seis.
28.	 Em vista disso, a unidade técnica conclui pela procedência parcial da representação, em face do não atendimento a regras específicas do Manual Interno Comercial MN CO166 versão 68, da Caixa, na celebração do 2º e 3º acordos administrativos ("Instrumento Particular de Acordo para Regularização de Repasse de Valores Decorrentes de Convênio de Consignação") com o Município de São João do Meriti-RJ, em setembro/2014 e setembro/2015, respectivamente.
29.	Em que pese essa conclusão parcial, a Secexfinanças pondera, com acerto, que "na análise da regularidade do processo decisório percorrido pela Caixa (...) verifica-se que os gestores da instituição financeira tomaram a decisão de forma consciente, de maneira diligente, de boa fé e no interesse da instituição financeira" (item 59 da instrução) . Assim, tal conclusão não justifica sanções aos responsáveis.
30.	Por fim, cumpre ordenar a juntada de cópia desta deliberação ao TC Processo 035.493/2017-8 (relator: Ministro Vital do Rêgo) , em virtude do sobrestamento ordenado à peça 27 dos respectivos autos.
31.	À luz dessas considerações, acolho com ajustes de forma a proposta de encaminhamento da unidade técnica, para considerar parcialmente procedente esta Representação e expedir os comandos acessórios aplicáveis ao caso. 
	Do exposto, VOTO por que seja aprovado o Acórdão que ora submeto ao Colegiado.
TCU, Sala das Sessões Ministro Luciano Brandão Alves de Souza, em 10 de junho de 2020.
RAIMUNDO CARREIRO 
Relator